臺灣高雄地方法院刑事判決　　　　　　　　　　　　　九十一年度易緝字第四二號
　　公　訴　人　臺灣高雄地方法院檢察署檢察官
　　被　　　告　己○○
右列被告因詐欺等案件，經檢察官提起公訴（八十四年度偵字第五八四七、八九三七
、九三五０號），本院判決如左：
    主    文
己○○連續幫助意圖為自己不法之所有，以詐術使人將本人之物交付，處有期徒刑陸
月，如易科罰金，以佰元折算壹日；其餘被訴侵占遺失物、詐欺得利部分無罪。
    事    實
一、己○○於民國八十三年九月間，因經濟狀況欠佳，需款週轉，明知無支付能力，
    竟為牟不法利益，受辛○○（業經本院另案審結）之託，基於幫助已成年年籍姓
    名不詳之辛○○友人借用他人名義申請支票簽發以行騙財物之概括犯意，先於同
    年月二十七日以新臺幣（下同）二萬元之代價前往臺灣土地銀行前鎮分行辦理支
    票存款開戶手續，而將取得之空白支票一本暨支票印鑑交付該年籍姓名不詳之男
    子，任由該年籍姓名不詳男子簽發使用，復承前概括犯意，於同年十一月十四日
    再以二萬元代價前往臺灣銀行三多分行辦理支票存款開戶手續，並再將取得之空
    白支票一本暨支票印鑑交付該年籍姓名不詳之男子，任由其簽發使用。其中己○○簽發、付款人為臺灣土地銀行前鎮分行、票據號碼ＤＫ0000000號、發
    票日八十四年一月三十一日、面額一百萬元之支票，於八十三年十月間某日，分
    別在臺南市、高雄市等處，與其他多紙支票經戊○○（業經本院另案審結）基於
    意圖為自己不法所有之概括犯意，持向榮威股份有限公司（以下簡稱榮威公司）
    、華麗珠寶股份有限公司（以下簡稱華麗珠寶公司）購買珠寶、鑽石等物品，使
    榮威公司、華麗珠寶公司陷於錯誤，分別將價值約一千一百三十萬五千三百二十
    五元、七百二十四萬元之珠寶、鑽石交付；而其中己○○簽發、付款人為臺灣銀
    行三多分行、票據號碼ＡＪ0000000號、發票日八十四年一月二十五日、
    面額十五萬元之支票，於八十三年年底至次年年初間某日，亦經他人意圖為自己
    不法所有，與其他多紙支票一併而持向丙○○調借現款，使丙○○陷於錯誤，將
    款項交付，嗣持票人屆期提示均未獲付款，始循線查獲上情。
二、案經法務部調查局南部機動工作組、高雄市政府警察局三民第二分局移送及丙○○訴由臺灣高雄地方法院檢察署檢察官偵查起訴。
    理    由
甲、有罪部分：
一、訊據被告己○○固不否認於右揭時、地因經濟狀況欠佳，需款週轉，明知無支付
    能力，竟為牟不法利益，受辛○○之託，先以二萬元之代價前往臺灣土地銀行前
    鎮分行辦理支票存款開戶手續，而將取得之空白支票一本暨支票印鑑交付一年籍
    姓名不詳之成年男子，任由該年籍姓名不詳男子簽發使用，再以二萬元代價前往
    臺灣銀行三多分行辦理支票存款開戶手續，並再將取得之空白支票一本暨支票印
    鑑交付該年籍姓名不詳之男子，任由其簽發使用等情，惟矢口否認係基於幫助已
    成年年籍姓名不詳之辛○○友人借用他人名義申請支票簽發以行騙財物之意思為
    之，辯稱：並不知悉該男子向其購買空白支票之用途云云。
二、經查：
（一）前揭犯罪事實，業據被害人榮威公司業務員庚○○、華麗珠寶公司業務員甲○○、丙○○於警、偵訊及本院審理中指述纂詳，且有支票暨退票理由單、支票
    存款開戶申請書、支票存款往來約定書、被告票據往來明細附卷可稽，其中戊○○基於意圖為自己不法所有之概括犯意，持多紙支票向榮威公司、華麗珠寶
      公司購買珠寶、鑽石等物品，使榮威公司、華麗珠寶公司陷於錯誤，分別將價
      值約一千一百三十萬五千三百二十五元、七百二十四萬元之珠寶、鑽石交付一
      節，復經本院另案調查審認明確，有本院八十四年度易緝字第一九九號刑事判
      決在卷可考。
（二）被告雖辯稱並不知悉該借用支票之人向其購買空白支票之用途云云，然被告既
      無兌現支票之資力，亦無使用支票之習慣或必要，此經被告自承不諱，其分別
      前往臺灣土地銀行前鎮分行、臺灣銀行三多分行辦理支票存款帳戶、領用空白
      支票，係為幫助該年籍姓名不詳之男子，並藉以取得四萬元之報酬，已堪認定
      ；而支票為信用、支付工具，如無信用不良紀錄，任何人均得自行辦理支票存
      款帳戶、領用支票，而無向他人借用、購買支票使用之必要，且發票人倘三次
      以上因存款不足退票，即成為拒絕往來戶、無法續為辦理支票存款帳戶、領用
      支票，而本件該年籍姓名不詳之男子竟願支付共四萬元向被告購買空白支票使
      用，該男子如非信用不佳，必係擬持該支票為詐騙他人之不法用途甚明，參諸
      被告與該年籍姓名不詳之男子素不相識，並無任何故舊交誼，被告竟二度至銀
      行辦理支票存款帳戶、領用空白支票後，將支票及支票印鑑交付該陌生男子，
      其明知該男子係借用他人名義申請支票簽發以行騙財物，或縱該男子持其交付
      之空白支票任意簽發以詐騙他人，亦與其原意無違，其仍為該男子申辦支票存
      款帳戶、領取支票以幫助之，殆無疑義。
（三）本件事證已臻明確，被告犯行洵堪認定，應依法論科。
三、核被告所為，係犯刑法第三百三十九條第一項詐欺取財罪之幫助犯，應依正犯之
    刑減輕之。被告二度前往銀行開設支票存款帳戶、領取空白支票供他人使用，時
    間緊接、手法相同，觸犯構成要件相同之罪名，顯係基於概括犯意為之，為連續
    犯，應論以一罪，並加重其刑。而刑有加重減輕者，依刑法第七十一條第一項規
    定先加後減。爰審酌被告曾於七十八年間因犯妨害兵役治罪條例案件經判處拘役
    確定，素行尚稱良好，有臺灣高等法院被告全國前案紀錄表、臺灣高雄地方法院
    檢察署刑案資料查註紀錄表可按，明知資力有限，竟出售無法兌現之空白支票予
    他人、協助他人持以詐騙財物，破壞交易信賴，但犯後坦承犯行、非無悔意，惟
    其犯行所生損害甚鉅，且被害人迄未獲得賠償等一切情狀，量處如主文所示之刑
    。又刑法第四十一條已於九十年一月十日經總統公布施行，並於同年月十二日生
    效，該條規定：「犯最重本刑為五年以下有期徒刑之刑之罪，而受六個月以下有
    期徒刑或拘役之宣告，因身體、教育、職業、家庭之關係或其他正當事由，執行
    顯有困難者，得以一元以上三元以下折算一日，易科罰金。但確因不執行所宣告
    之刑，難收矯正之效，或難以維持法秩序者，不在此限」、「併合處罰之數罪，
    均有前項情形，其應執行之刑逾六月者，亦同」；按行為後法律有變更者，適用
    裁判時之法律，刑法第二條第一項前段定有明文，而易服勞役及期間、數罪併罰
    之定執行刑、緩刑及易以訓誡、易科罰金各事項，均依新法，亦有最高法院二十
    四年七月總會決議（二）可資參照，是刑法第四十一條既業於九十年一月十日修
    正，並於同年月十二日生效，揆諸上揭法條規定及決議意旨，本件自應適用裁判
    時即修正後刑法第四十一條之規定，諭知易科罰金之折算標準，以資懲儆。
四、至檢察官移送併辦部分（八十四年度偵字第一三三０六號），該部分告訴人黃清
    恭固指稱曹譙禧於八十三年十二月間持「己○○」簽發、付款人為臺灣銀行三多
    分行、票據號碼ＡＪ0000000號、發票日為八十四年一月二十五日、面額
    二十萬元之支票向其調借現金，並提出支票及退票理由單為憑，因認被告與曹譙
    禧共同涉犯詐欺取財罪嫌，然曹譙禧持以向黃清恭調借現金之「己○○」簽發、
    、付款人為臺灣銀行三多分行、票據號碼ＡＪ0000000號、發票日為八十
    四年一月二十五日、面額二十萬元支票，係因印鑑不符而退票，此觀退票理由單
    所載退票理由自明，而本件被告係以向銀行申辦支票存款帳戶、領取空白支票後
    將支票及支票印鑑交由他人隨意簽發、使用之方式幫助戊○○等人詐取財物，前
    已述及，是受被告幫助詐欺取財之人，顯無偽刻印鑑蓋用支票之必要，亦即併案
    部分支票上印鑑既有不符，自難認為確係被告提供以詐財，則此部分既無從認定
    被告涉有幫助曹譙禧詐欺取財之犯行，該部分與本案論罪科刑部分自無裁判上一
    罪關係，而非公訴人起訴效力所及，本院無從另為裁判，爰退回承辦股檢察官續
    行偵辦，併此敘明。
乙、無罪部分：
一、公訴意旨另以：被告己○○於八十四年一月十六日拾獲乙○○簽發、付款人為臺
    灣中小企業銀行大昌分行、票據號碼ＡＭ0000000號、發票日為八十四年
    一月三十一日、面額五千二百七十六元、甫於當日下午在高雄市苓雅區○○○路
    三十號八樓遺失之支票一紙，竟意圖為自己不法之所有，將該支票侵占入己，並
    於同年月十八日在高雄市○鎮區○○路、瑞隆路口之工地，意圖為自己不法之利
    益，將該拾獲之支票交付承攬工人丁○○以為工程款，經丁○○於同年月二十六
    日將支票持向友人洪梅菁調借現金，再由洪梅菁於同年二月十三日提示，始發覺
    該支票業經掛失止付而循線查悉上情，因認被告己○○另涉犯刑法第三百三十七
    條侵占遺失物、第三百三十九條第二項之詐欺得利罪嫌。
二、按犯罪事實應依證據認定之，無證據不得推定其犯罪事實；不能證明被告犯罪者
    ，應諭知無罪之判決，刑事訴訟法第一百五十四條、第三百零一條第一項定有明
    文。公訴人認被告己○○另涉犯刑法第三百三十七條侵占遺失物、第三百三十九
    條第二項之詐欺得利罪，無非係以發票人乙○○、被害人丁○○、票據提示人洪
    梅菁之指述及遺失票據申報書、支票暨退票理由單為論據。訊之被告則堅決否認
    另犯前述犯行，辯稱：未曾拾獲他人支票，亦未將拾獲之支票交付丁○○以為工
    程款等語。
三、經查：
（一）乙○○簽發、付款人為臺灣中小企業銀行大昌分行、票據號碼ＡＭ00000
      00號、發票日為八十四年一月三十一日、面額五千二百七十六元之支票一紙
      ，於八十四年一月十六日下午在高雄市苓雅區○○○路三十號八樓遺失，而該
      支票經自稱「己○○」之人於同年月十八日在高雄市○鎮區○○路、瑞隆路口
      之工地交付承攬工人丁○○以為工程款，經丁○○於同年月二十六日將支票持
      向友人洪梅菁調借現金，再由洪梅菁於同年二月十三日提示等情，已經發票人
      乙○○、提示人洪梅菁、被害人丁○○指述翔實，核與遺失票據申報書、支票
      暨退票理由單所載相符。
（二）惟並無證據足認該自稱「己○○」之人確為本件被告己○○，蓋被害人丁○○
      經本院多次傳喚均因遷移新址不明而無法送達傳票，而被害人丁○○於本院偵
      訊中當庭辨識被告口卡片後，曾明確指稱被告口卡片上照片與該自稱「己○○
      」之人並不一致，是自難僅以僱請丁○○施作工程之人自稱「己○○」，即遽
      認為被告所為。
（三）此外，復查無其他積極證據足資認定被告另涉有本件侵占遺失物、詐欺得利犯
    行，既不能證明被告犯罪，揆諸前揭說明，就該部分自應依法為無罪之諭知。
據上論斷，應依刑事訴訟法第二百九十九條第一項前段、第三百零一條第一項，刑法
第二條第一項前段、第五十六條、第三百三十九條第一項、第三十條、修正後第四十
一條第一項，罰金罰鍰提高標準條例第一條前段、第二條，判決如主文。
本案經檢察官吳秋瑩到庭執行職務。
中      華      民      國    九十一    年      八      月      六      日
                              臺灣高雄地方法院刑事第三庭
                                      法  官  洪  文  慧
右正本證明與原本無異。
如不服本判決，應於判決送達後十日內，向本院提出上訴狀。
                                      書記官  蔡  語  珊
中      華      民      國    九十一    年      八      月      七      日
